臺北高等行政法院判決　　　　　　　　　　　　　　　九十二年度簡字第五八二號
　　原　　　告　甲○○
　　被　　　告　財政部臺北市國稅局
　　代　表　人　張盛和（局長）
右當事人間因綜合所得稅事件，原告不服財政部中華民國九十二年六月二十六日台財
訴字第０九二００二二六八九號訴願決定，提起行政訴訟。本院判決如左：
　　主　　　文
原告之訴駁回。
訴訟費用由原告負擔。
    事      實
一、事實概要：原告八十九年度綜合所得稅結算申報，經被告核定綜合所得總額為新
    台幣（下同）一、二七一、九七０元，淨額為四三五、三七一元，原告對原核定
    否准認列購屋借款利息扣除額一七四、八０七元不服，申經復查結果，未獲准變
    更，提起訴願，亦遭決定駁回，遂向本院提起行政訴訟。
二、兩造聲明：
　(一)原告聲明：撤銷訴願決定、復查決定及原處分。
　(二)被告聲明：
　　1.駁回原告之訴。
　　2.訴訟費用由原告負擔。
三、兩造主張：
　(一)原告起訴意旨略謂：
    1.按納稅義務人購買自用住宅，向金融機構借款所支付之利息，可自綜合所得總
      額中扣除，為所得稅法第十七條第一項第二款第二目第五小目所明定，又依同
      法施行細則第二十四條之三規定，依上開法條規定購屋借款利息之扣除，應符
      合下列各要件：以納稅義務人本人、配偶或受扶養親屬名義登記為其所有。
      納稅義務人本人、配偶或受扶養親屬於申報年度在該地址辨峻戶籍登記，且
      無出租或供營業使用。取具向金融機構辦理房屋購置貸款所支付當年度利息
      單據。有關原告所有台北市士林區○○○路○段四一九巷三七號四樓房地，於
      七十五年一月三十日即經台北市稅捐稽徵處士林分處核定為自用住宅用地，迄
      今並未變更使用，並於申報八十九年綜合所得稅時檢附金融機構貸款之繳息證
      明，申請於當年綜合所得總額中扣除，應符合上開法條及施行細則所定利息支
      出可予扣除之各項要件。另上開所得稅法及同法施行細則對購屋借款利息之扣
      除，並未規定購屋後多久之時間向金敵機構借款之利息才得申請扣除，是被告
      認原告於七十五年五月間取得系爭房屋，至七十九年一月向台灣土地銀行股份
      有限公司（以下簡稱土銀）貸款，相隔四年之久，不符所得稅法第十七條第一
      項第二款第二目第五小目規定，顯屬有違。
    2.次按自用住宅乃指自用之房屋及其基地，金融機構承作房屋貸款，亦必有土地
      及地上建物，始得貸放，僅有房屋尚難構成核貸之要件。所得稅法第十七條第
      一項第二款第二目第五小目所稱納稅義務人購買自用住宅，向金融機構借款所
      支付之利息，得於綜合所得總額中減除之立法原意，當在照顧所有自用住宅房
      地之所有權人，減輕其購買自用住宅房地之利息負擔所設之規定。被告對原告
      申報之入十九年綜合所得稅扣除額，逕予剔除當年購屋借款之利息，所執理由
      為原告之房屋為贈與取得，與所得稅法規定購買自用住宅之規定不合。惟探究
      自用住宅形成之要件，房屋與土地應為一體，此觀公寓大度管理條例第四條第
      二項公寓大度之專有部分不得與其所屬建築物共用部分之應有部分及其基地所
      有權分離而為移轉或設定負擔之規定即明，無房屋基地，焉有自用住宅可言，
      被告拘泥於法條文字，僅侷限在購買自用住宅，未對原告購買自用住宅用地之
      事實加以考量，被告所為處分顯有違誤。
  (二)被告答辯意旨略謂：
　　1.按「按前三條規定計得之個人綜合所得總額，減除下列免稅額及扣除額後之餘
　　　額，為個人之綜合所得淨額：．．．二、扣除額：納稅義務人就下列標準扣除
　　　額或列舉扣除額擇一減除外，並減除特別扣除額：．．．（二）列舉扣除額：
　　　．．．5.購屋借款利息：納稅義務人購買自用住宅，向金融機構借款所支付之
      利息，其每一申報戶每年扣除數額以三十萬元為限。但申報有儲蓄投資特別扣
      除額者，其申報之儲蓄投資特別扣除金額，應在上項購屋借款利息中減除；納
      稅義務人依上述規定扣除購屋借款利息者，以一屋為限。．．．」、「本法第
      十七條第一項第二款第二目第五小目規定購屋借款利息之扣除，應符合左列各
      要件：一、以納稅義務人本人、配偶或受扶養親屬名義登記為其所有。二、納
      稅義務人本人、配偶或受扶養親屬於申報年度在該地址辦竣戶籍登記，且無出
      租或供營業使用。三、取具向金融機構辦理房屋購置貸款所支付當年度利息單
      據。」，分別為行為時所得稅法第十七條第一項第二款第二目第五小目及同法
      施行細則第二十四條之三所明定。
    2.本件原告八十九年度綜合所得稅結算申報，自行申報自用住宅購屋借款利息支
    　出（房屋坐落台北市○○○路○段四一九巷三七號四樓）實際發生金額為三二
      三、六０六元，可扣除金額為一七四、八０七元。被告以原告於七十五年五月
      間經由黃榮芬贈與系爭房屋，且遲至七十九年一月間始向台灣土地銀行貸款，
      核與首揭規定不符，遂否准認列系爭房屋之借款利息支出，認定本項購屋借款
      利息支出為零元。
    3.次按原告主張其所有坐落台北市○○○路○段四一九巷三七號四樓房屋，實際
      上係經由買賣取得，惟當時因無法提出支付價款證明，經依贈與原因申報課稅
      ，此可以其本人於七十五年間買賣取得系爭房屋之基地以資證明，又上開房地
      ，於七十五年一月三十日即經台北市稅捐稽徵處士林分處核定為自用住宅用地
      ，被告執行上開規定，拘泥於法條文字，僅侷限在「購買自用住宅」，未對於
      原告購買自用住宅「用地」之事實充分考量，是系爭購屋借款利息支出應予追
      認等情。經查系爭房屋之異動資料如下：原告於七十五年五月間經由黃榮芬贈
      與系爭房屋，於七十九年一月間始向台灣土地銀行貸款，復於八十八年十月間
      向英商渣打銀行轉貸，並清償前向台灣土地銀行之貸款。本件經查前述房屋異
      動情形，原告於七十五年五月間經由黃榮芬「贈與」系爭房屋，此有台北市士
      林地政事務所之建築改良物登記簿附卷可稽，核與首揭「購屋」借款利息規定
      不符。且原告亦無法提出支付價款之證明，此為原告所不爭，是其主張系爭房
      屋係買賣取得一節，核不足採。況系爭房屋（或基地）縱係買賣取得，惟原告
      遲至七十九年一月間始向台灣土地銀行貸款，其間相隔近四年之久，亦難證明
      其借款資金係為負擔「當年度」支付「購置」系爭房屋（或基地）而貸，即不
      符前揭法令有關該項扣除額「納稅義務人購買自用住宅（亦即須符合「購置」
      及「自用」），向金融機構借款所支付之利息」之規定，被告否准認定其購屋
      借款利息支出，並無不合。
    理      由
一、按「按前三條規定計得之個人綜合所得總額，減除下列免稅額及扣除額後之餘額
    ，為個人之綜合所得淨額：．．．二、扣除額：納稅義務人就下列標準扣除額或
    列舉扣除額擇一減除外，並減除特別扣除額：．．．5.購屋借款利息：納稅義務
    人購買自用住宅，向金融機構借款所支付之利息，其每一申報戶每年扣除數額以
    三十萬元為限。但申報有儲蓄投資特別扣除額者，其申報之儲蓄投資特別扣除金
    額，應在上項購屋借款利息中減除；納稅義務人依上述規定扣除購屋借款利息者
    ，以一屋為限。」、「本法第十七條第一項第二款第二目第五小目規定購屋借款
    利息之扣除，應符合左列各要件：一、以納稅義務人本人、配偶或受扶養親屬名
    義登記為其所有。二、納稅義務人本人、配偶或受扶養親屬於課稅年度在該地址
    辦竣戶籍登記，且無出租、供營業或執行業務使用者。三、取具向金融機構辦理
    房屋購置貸款所支付當年度利息單據。」，分別為行為時所得稅法第十七條第一
    項第二款第二目第五小目及所得稅法施行細則第二十四條之三所明文規定。
二、本件原告八十九年度綜合所得稅結算申報，列報自用住宅購屋借款利息支出實際
    發生金額為三二三、六０六元，可扣除金額為一七四、八０七元，被告以原告係
    於七十五年五月間受贈系爭房屋，卻遲至七十九年一月間始向台灣土地銀行貸款
    而予以否准，有原告八十九年度綜合所得稅結算申報書及核定通知書、台北市士
    林地政事務所建築改良物登記簿謄本等影本附於原處分卷可稽。茲原告主張系爭
    房屋符合所得稅法及施行細則所規定之要件，被告係增加本法所無之限制等語。
    惟查購屋借款利息得列為列舉扣除額係以納稅義務人購買自用住宅為前提，系爭
    房屋所有權移轉原因既為「贈與」，即與購屋借款利息係以購買自用住宅之要件
    不相當，遑論系爭借款距系爭房屋所有權移轉之時間相隔三年餘，殊難認係為購
    買系爭房屋而為之必要支出，故被告以本件不符所得稅法第十七條第一項第二款
    第二目第五小目之情形，而予以否准，即非無據，原告所稱其為所有權人等項亦
    無解於其不該當於列舉扣除額之要件。從而被告所為處分，揆諸首揭法條規定，
    並無違誤，訴願決定予以維持，亦無不合，原告之訴難認有理由，應予駁回。另
    本件依卷內資料，事證已臻明確，爰不經言詞辯論為之，附此陳明。
據上論結，本件原告之訴為無理由，爰依行政訴訟法第二百三十六條、第一百九十五
條第一項後段、第九十八條第三項前段，判決如主文。
中　　華　　民　　國　　九十三　　　年　　　五　　　　月　　　三十一    日
                            臺 北 高 等 行 政 法 院  第 三 庭
                                                     法    官  林育如
右為正本係照原本作成。
本件以訴訟事件所涉及之法律見解具有原則性者為限，始得於本判決送達後二十日內
向本院提出上訴狀（須按他造人數附繕本），並經最高行政法院許可後方得上訴。
中　　華　　民　　國　　九十三　　　年　　　五　　　　月　　　三十一    日
                 　　　　　　　　　　　　　　　　　　書 記 官　林惠堉
